【裁判字號】    98,家訴,45
【裁判日期】    980911
【裁判案由】    宣告夫妻分別財產制等
【裁判全文】
臺灣板橋地方法院民事判決      98年度家訴字第45號
原      告  元誠第一基金資產管理股份有限公司
法定代理人  甲○○
訴訟代理人  戊○○
            丁○○
被      告  乙○○
被      告  丙○○
上  一  人
訴訟代理人  羅正展律師
複  代理人  王棟梁律師
上當事人間請求宣告分別財產事件，本院民國98年8 月24日言詞
辯論終結，茲判決如下：
    主    文
被告乙○○與被告丙○○間之夫妻財產改用分別財產制。
原告其餘之訴駁回。
訴訟費用由被告負擔三分之一，餘由原告負擔。
    事實及理由
一、原告方面：
  (一)被告即債務人乙○○前於民國（下同）91年間向原債權人中
    央票券股份有限公司申請貸款。後原債權人華南票券股份有
    限公司於民國94年12月15日將其對於債務人等之全部債權（
    含本金、利息、違約金、代墊付訴訟費用及其他從屬之權利
    ）讓與華南金資產管理股份有限公司，嗣華南金資產管理股
    份有限公司於97年9 月12日將上開債權讓與原告，是原告已
    合法受讓債權，有向被告即債務人乙○○請求全數清償之權
    利。
  (二)原告對被告乙○○尚有新台幣（下同）13,495,051元整，及
    自91年10月26日起至清償日止，按年息百分之6 計算之利息
    之債權，期間迭經原告數次對被告乙○○催索，惟被告乙○
    ○均置之不理，拒不償還上開債務，經原告查詢國稅局財產
    資料欲對被告乙○○所有之財產聲請強制執行，惟因被告乙
    ○○無財產可供執行，致原告未能受償，案經執行法院依強
    制執行法第27條發給債權憑證予原告。被告2 人為夫妻關係
    ，現仍婚姻關係存續中，且未以契約訂立夫妻財產制，是被
    告等之夫妻財產制自為法定財產制，為此原告爰依民法第
    1011條規定，對被告等提起改用分別財產制之訴等語。
  (三)再依民法第1030之1 條第1 項之規定：「法定財產制關係消
    滅時，夫或妻現存之婚後財產，扣除婚姻關係存續所負債務
    後，如有剩餘，其雙方剩餘財產之差額，應平均分配。但下
    列財產不在此限：一、因繼承或其他無償取得之財產。二、
    慰撫金。」按本件被告乙○○、丙○○結結縭數十年，被告
    乙○○於婚姻關係存續期間從事成衣製造工作負擔家計，其
    對家庭所付出之心力已無法以金錢衡量，伊對家庭自屬有實
    質重大貢獻，相較於被告丙○○坐擁豐厚資產，絕對有過之
    而不及，惟現被告乙○○欠債累累約計負債1.7 億元，已無
    法償還其債務，生活陷於困境，伊自得依上開規定請求被告
    丙○○給付剩餘財產之差額之半數。
  (四)經查是項夫妻剩餘財產分配請求權於96年5 月23日已修正為
    一般財產權，已非專屬債務人本身之權利。然本件被告乙○
    ○自91年間逾期繳款無法清償債務起，迄今已6 年有餘，期
    間被告乙○○未曾就前開請求權即聲請其夫妻財產制改用為
    分別財產制，對其配偶即被告丙○○主張權利，顯已有怠於
    行使權利，故本件被告乙○○怠於行使其權利且陷於無資力
    時，原告因保全債權，自得以自己之名義，依民法第242 條
    之規定代位行使其對被告丙○○之上開請求權，並由原告代
    位受領。
  (五)並聲明：(1)請宣告被告等二人問財產制改用分別財產制。
            (2)於第一項改用分用分別財產制後，被告丙○○應
              給付被告乙○○3,500,000 元整，並由原告代位
              受領。
  (七)對被告等答辯之陳述：
    (1)按民法親屬編91年6 月26日修正後之民法第1017條規定，
      夫或妻之財產分為婚前財產與婚後財產，由夫妻各自所有
      ；民法親屬篇施行法第6 條之2 規定，民國91年民法親屬
      編修正前適用聯合財產制之夫妻，其特有財產或結婚時之
      原有財產，於修正施行後視為夫或妻之婚前財產；婚姻關
      係存續中取得之原有財產，於修正施行後視為夫或妻之婚
      後財產。被告丙○○戶籍所在地之不動產，為被告丙○○
      於85年間取得，即屬婚姻關係存續中有償取得之原有財產
      ，故屬民法第1017條之婚後財產，為民法第1030條之l 夫
      妻剩餘財產分配請求權計算之範圍。
    (2)被告乙○○稱其尚有坐落屏東里港之房地不動產現正拍賣
      中，可供原告執行參與分配，然被告所言全非屬實。經查
      該房地為其兄林啟文及林啟星所有，並非被告所有，此種
      情形原告如何參與分配滿足債權？足認被告並無清償之意
      。
二、被告方面：
  (一)被告乙○○部分：
    1.原告說被告乙○○對被告丙○○有債權350 萬元，不知怎
      麼來的，被告乙○○所有財產都如國稅局財產所得資料清
      單所載，其中屏東里港的房地在拍賣中，原告可以參加分
      配，其他的公司投資款，或因公司倒了，沒有什麼價值，
      此外被告無任何其他資產，實為無益的訴訟，欠缺打官司
      的要件。
    2.板橋市○○路○ 段4 號10樓房地，是被告丙○○自有資金
      所買，屬於被告丙○○所有，被告乙○○對該不動產，沒
      有任何權利。
  (二)被告丙○○部分：
    1.74年6 月3 日修正後之民法第1017條規定：聯合財產中，
      夫或妻於結婚時所有之財產，及婚姻關係存續中取得之財
      產，為夫或妻之原有財產，各保有其所有權。聯合財產中
      ，不能證明為夫或妻所有之財產，推訂為夫妻共有之原有
      財產。是修正後之民法第1017條關於不動產所有權之歸屬
      ，自應以登記為準，登記有絕對之效力，在塗銷登記前，
      不能否認登記之公信力，期使夫妻財產制所有權之歸屬與
      物權變動之公示原則相一致。故夫妻於民法親屬編修正後
      ，於婚姻關係存續中取得之不動產，而登記為妻之名義，
      揆之上開說明，其登記有絕對之效力，夫之債權人主張該
      不動產，仍屬於夫所有，應認為無理由。
    2.查被告丙○○於69年間，與被告乙○○結婚，婚後仍繼續
      工作，且購買其戶籍所在之房屋，並於85年4 月23日以其
      名義辦妥不動產所有權登記，係屬夫妻於民法親屬編74年
      6 月3 日修正後，於婚姻關係存續中取得之不動產，並登
      記為妻之名義，徵之最高法院86年台上字第1514號民事判
      例要旨、76年度上字第2116號民事判決要旨，該不動產所
      有權歸屬為被告丙○○所有，夫或夫之債權人即原告無主
      張權利之餘地。
    3.原告主張被告丙○○應給付其夫350 萬元云，不知金額從
      何而來，被告丙○○否認之。
    4.被告二人間之夫妻財產制為法定財產制，不生被告一方對
      被告他方怠於行使夫妻剩餘財產差額之分配請求權之情事
      ；縱如原告起訴主張將被告等二人間法定財產制宣告改用
      為分別財產制，則被告一方在得行使分配請求權之法定期
      間內，亦不生怠於行使權利之情形，是原告以自己之名義
      代位被告行使權利之先決條件未具備，其訴無理由。
    5.被告二人是法定財產制，無怠於行使財產權之問題，縱使
      分別財產制也有二年時間來行使，被告於法定期間內不生
      怠於行使問題。
  (三)並聲明：駁回原告之訴。
三、得心證之理由
  (一)原告主張被告乙○○前於91年間向原債權人中央票券股份有
    限公司申請貸款，後原債權人華南票券股份有限公司於94年
    12月15日將其對於債務人等之全部債權及其他從屬之權利讓
    與華南金資產管理股份有限公司，嗣華南金資產管理股份有
    限公司於97年9 月12日將上開債權讓與原告；而原告對被告
    乙○○尚有13,495,051元整，及自91年10月26日起至清償日
    止，按年息百分之6 計算之利息之債權，期間迭經原告數次
    對被告乙○○催索，惟被告乙○○均置之不理，拒不償還上
    開債務，經原告查詢國稅局財產資料欲對被告乙○○所有之
    財產聲請強制執行，惟因被告乙○○無財產可供執行，致原
    告未能受償，案經執行法院依強制執行法第27條發給債權憑
    證予原告；被告2 人為夫妻關係，現仍婚姻關係存續中，且
    未以契約訂立夫妻財產制，是被告等之夫妻財產制自為法定
    財產制等情，業經原告提出委任保證發行商業本票約定書及
    本票、財政部函、債權讓與證明書、報紙公告及存證信函及
    回執、台灣士林地方法院92年度執實6851字第47609 號民事
    債權憑證、被告乙○○及被告丙○○之戶籍謄本、台灣板橋
    地方法院板院甫登字第98登字第79號函、被告乙○○國稅局
    財產所得資料清單及金融聯合徵信中心資料、臺灣屏東地方
    法院民事執行處通知等影本各1 份為證。雖被告等對於上開
    債權憑證，及渠等2 人為夫妻關係，未以契約訂立夫妻財產
    制，被告等之夫妻財產制為法定財產制等情，並不爭執，惟
    辯稱：被告乙○○所有財產都如國稅局財產所得資料清單所
    載，其中屏東縣里港鄉的房地在拍賣中，原告可以參加分配
    ；且臺北縣板橋市○○路○ 段4 號10樓房地，是被告丙○○
    自有資金所買，屬於被告丙○○所有等語置辯。
  (二)經查：本院參酌原告所提且為被告所不爭執之台灣士林地方
    法院92年度執實6851字第47609 號債權憑證、臺灣屏東地方
    法院民事執行處通知，足認被告乙○○上開債務確實尚未清
    償，被告乙○○名下無財產（或執行有實益之財產）可供執
    行，而目前遭台灣屏東地方法院強制執行拍賣之屏東縣里港
    鄉之土地係屬於案外人林啟文、林啟星、協錦針織股份有限
    公司所有，亦與被告乙○○無涉。另被告等主張被告丙○○
    買屋之資金係其自有資金部分，則屬被告丙○○名下之不動
    產是否由其自行出資購買，是否屬被告丙○○之特有財產問
    題。是原告主張其為被告乙○○之債權人，因強制執行後仍
    未受清償，經法院核發債權憑證等情，堪信為真實。
  (三)按夫妻未以契約訂立夫妻財產制者，除本法另有規定外，以
    以法定財產制為其夫妻財產制，民法第1005條定有明文。次
    按債權人對於夫妻一方之財產已為扣押，而未得受清償時，
    法院因債權人之聲請，得宣告改用分別財產制，民法第1011
    條亦規定甚明。而所謂未得受清償，包括全無可扣押之物或
    所扣押之物數量不足及所扣押之財產不足清償該為扣押之債
    權人債權等情形，最高法院89年度台上字第854 號判決可資
    參照。又此法條立法意旨，為貫徹物權法定主義及保護交易
    安全，同時避免夫妻藉登記夫妻財產制之方式，逃避債權人
    之強制執行。本件原告為被告乙○○之債權人，經強制執行
    後，因被告乙○○無財產可供執行，致原告之債權因而無法
    獲得清償，故法院核發債權憑證，已如前述。是原告依上開
    民法規定，聲請宣告被告夫妻二人改用分別財產制，洵屬有
    據，應予准許。
  (四)末按債務人怠於行使其權利時，債權人因保全債權，得以自
    己之名義，行使其權利。但專屬於債務人本身者，不在此限
    ，民法第242條定有明文。又剩餘財產差額之分配請求權，
    自請求權人知有剩餘財產之差額時起，二年間不行使而消滅
    ，民法第1030條之1 亦有明文。本件被告乙○○與被告丙○
    ○經本院判決應改用夫妻分別財產制，已如前述，惟應自宣
    告分別財產制確定後，兩造間之法定夫妻財產制關係才消滅
    ，被告乙○○自斯時起，始得行使夫妻剩餘財產分配請求權
    ，在二年法定期間內，被告乙○○亦不生怠於行使權利之情
    形，是原告依民法第242 條規定代位請求「於第一項改用分
    別財產制後，被告丙○○應給付被告乙○○新台幣3,500,00
    0 元整，並由原告代位受領」部分，為無理由，應予駁回。
四、據上論結，本件原告之訴為一部有理由，一部無理由，並依
    民事訴訟法第79條，判決如主文。
中    華    民    國    98    年    9     月    11    日
                  家事庭法官  法  官  劉大衛
以上正本係照原本作成。
如對本判決上訴，須於判決送達後20日之不變期間內，向本院
提出上訴狀。
中    華    民    國    98    年    9     月    11    日
                              書記官  高玉彬


司法院資訊處製作；財團法人民間司法改革基金會備份。
